臺灣高等法院民事判決
110年度家上字第96號
上  訴  人  蔡滿  
被  上訴人  蔡福榮

            蔡福炎
上  一  人
訴訟代理人  蔡坤倍
被  上訴人  蔡岱霖
            蔡依雯
上二人共同
訴訟代理人  林水柳
被  上訴人  蔡福鐵

上列當事人間請求給付費用事件，上訴人對於中華民國110年4月
13日臺灣新竹地方法院第一審判決（110年度家訴字第8號）提起
上訴，本院於110年12月29日言詞辯論終結，判決如下：
    主  文
上訴駁回。
第二審訴訟費用由上訴人負擔。
    事實及理由
一、上訴人主張：被繼承人蔡張快（於民國107年7月17日死亡）
    為伊、被上訴人蔡福榮、蔡福炎、蔡福鐵之母親、被上訴人
    蔡岱霖、蔡依雯（下稱蔡岱霖等2人）之祖母，兩造均為其
    繼承人。蔡張快於98至99年間某次出遊時，曾與伊約定由伊
    擔任其24小時看護，負責照顧其起居，每日看護費用新臺幣
    （下同）2,800元（下稱系爭看護契約）；100年間因蔡張快
    已年邁且多病纏身，並患有失智症而無法獨立生活，伊遂自
    父親蔡水木100年12月12日過世時起至104年6月30日止，依
    系爭看護契約之約定24小時看護蔡張快。惟蔡張快未依約給
    付伊前開期間內之看護費用共309萬7,512元，被上訴人均為
    蔡張快之繼承人，自應共同給付伊前開款項；縱認伊與蔡張
    快間未存有系爭看護契約，被上訴人亦均受有免為看護照顧
    蔡張快之不當得利共309萬7,512元等情。先位依系爭看護契
    約、繼承之法律關係，備位依民法第179條規定，請求被上
    訴人給伊309萬7,512元，並加計自起訴狀繕本送達翌日起算
    之法定遲延利息（原審就上開部分為上訴人敗訴之判決，上
    訴人聲明不服，提起上訴。至上訴人請求超逾上開部分，經
    原審駁回後未據其聲明不服，非本院審理範圍）。並上訴聲
    明：㈠原判決關於駁回上訴人後開第2項之訴部分廢棄。㈡上
    開廢棄部分，被上訴人應給付上訴人309萬7,512元及自起訴
    狀繕本送達翌日起至清償日止，按週年利率5%計算之利息。
    ㈢願供擔保請准宣告假執行。
二、被上訴人則以：上訴人未提出任何與蔡張快締結看護契約之
    書面文件，且蔡張快在104年4月20日至財團法人台灣省私立
    桃園仁愛之家附設新竹新生醫院（下稱新生醫院）住院前本
    無須他人24小時看護，僅自101年3月起因原照顧蔡水木之外
    籍看護離開，蔡張快始改請上訴人陪伴照料，並比照外籍看
    護待遇給予上訴人每個月2萬元之薪水（由被上訴人蔡福鐵
    以蔡張快帳戶內之款項支付），後陸續調漲至每月2萬3,000
    元，且不包含蔡張快吃飯等雜支，其間未見上訴人表示前開
    款項不足支應其與蔡張快之相關支出，亦未曾要求應依系爭
    看護契約另行支付其看護費用，是伊等否認上訴人與蔡張快
    締有系爭看護契約。又上訴人自100年12月12日起至101年2
    月外籍看護離開止，及自蔡張快於104年4月20日至新生醫院
    住院時起至過世為止，均未看護蔡張快；上訴人為蔡張快之
    女兒，本應盡照顧蔡張快之責，且曾自101年3月起至104年4
    月20日止領取前開薪水，自應於該段期間內盡心看護蔡張快
    ，況被上訴人蔡福炎、蔡福鐵每月均有給蔡張快生活費，上
    訴人自不得請求伊等給付不當得利等語，資為抗辯。並答辯
    聲明：上訴駁回。
三、本院之判斷：
  ㈠按民事訴訟如係由原告主張權利者，應先由原告負舉證之責
    ；若原告先不能舉證，以證實自己主張之事實，則被告就其
    抗辯事實即令不能舉證，或其所舉證據尚有疵累，亦應駁回
    原告之請求。本件上訴人主張蔡張快生前未按其等所訂系爭
    看護契約按日給付其看護費用2,800元，共欠309萬7,512元
    未償；被上訴人為蔡張快之繼承人，應依系爭看護契約及繼
    承之法律關係對伊負給付之責，惟被上訴人否認有系爭看護
    契約存在，依上說明，上訴人就其與蔡張快間存有系爭看護
    契約乙情，自應負舉證責任。經查：
  ⒈依上訴人所提錄音譯文（見本院卷一第37至38頁），訴外人
    丘蔡李雖提及「啊我遊覽牽著她，阿她都愛去找遊覽，…阿
    現在我跟她講『阿你現在也看不到，你啊…你身體也不好，我
    再牽你啦！』阿她（蔡張快）說…欸…她女兒蔡…蔡滿會…會牽
    著我啦！阿結果蔡滿她爸爸死了！阿還有她哥哥要請…那個…
    吃自己啦！一天2800（元）！」、「阿我跟她（蔡張快）說
    阿妳現在…以後要…要給誰照顧？還是要來給我照顧？阿她說
    …她說不用啦！我（蔡張快）要給蔡滿照顧啦！阿蔡滿照顧
    一天含吃飯是2,800（元）啦！阿結果她哥哥…她哥哥沒有給
    她啦！只有給2萬元要給蔡滿吃飯，要給那個…那個蔡…蔡…蔡
    張快吃飯這樣啦！」等語，惟觀該錄音譯文並無前後對話，
    無從查悉丘蔡李前開陳述之前因後果，其內容真實性已非無
    疑；又丘蔡李於譯文中亦僅向上訴人陳述蔡張快單方對其表
    示之內容，然無任何關於其見聞蔡張快與上訴人以前開內容
    達成看護契約意思表示合致之情節，自無法憑以逕認上訴人
    所稱：伊與蔡張快於98至99年間某次出遊時，曾約定由伊擔
    任蔡張快之24小時看護，負責照顧其起居，每日看護費用2,
    800元等情為真。
  ⒉次依蔡張快之病歷資料、殘障手冊、東元綜合醫院精神科精
    神鑑定報告及原法院103年度監宣字第281號民事裁定（見原
    法院103年度監宣字第281號卷第4、27至28、78至84頁、本
    院卷一第39至365頁），固可見其自95年7月18日起即經鑑定
    為多重重度障礙，且多年來持續就診，並於104年1月23日經
    鑑定因精神障礙（失智症），致不能為意思表示或受意思表
    示，於104年6月11日由原法院宣告為受監護宣告人；上訴人
    為蔡張快之主要照顧者及直接聯絡人，亦有國軍新竹地區醫
    院（下稱國軍新竹醫院）居家照護醫囑單、國軍新竹醫院附
    設居家護理所個案基本資料、家庭評估表、病患健康狀況評
    估（A表）、護理記錄單為證（見本院卷一第291至295、299
    、305至321、325頁）。惟參諸被上訴人蔡福鐵所稱：因伊
    父親於100年12月12日過世後還有請外勞2個月，好像是到10
    1年2月，上訴人與外勞常常吵架，作勢要打架，上訴人認為
    外勞的錢她要賺，外勞被趕走，所以蔡張快逼不得已才請上
    訴人照顧她，伊跟蔡張快要求上訴人帶蔡張快散步、給蔡張
    快吃藥、洗澡，且上訴人有跟蔡張快睡；104年4月20日之後
    蔡張快就在醫院裡面24小時由護士照顧等情（見原審卷第17
    5頁、本院卷二第8頁），以及上訴人所陳：外勞是伊父親請
    的，因伊父親100年12月12日往生，蔡福鐵想要留住外勞，
    但蔡張快不願意去申請巴氏量表，外勞才於101年1、2月間
    被帶走；104年4月20日蔡張快到新生醫院呼吸照顧病房之後
    ，住院期間伊就沒有照顧蔡張快等語（見原法院103年度監
    宣字第281號卷第27頁、原審卷第140頁、本院卷二第10頁）
    ，堪認蔡張快自100年12月12日起至101年2月止、104年4月2
    0日起係依序由外籍看護、新生醫院之護士照料；上訴人擔
    任主要照顧者而24小時看護蔡張快之期間，應僅自101年3月
    起至104年4月20日止。
  ⒊然蔡福鐵自101年3月起至104年4月20日蔡張快入住新生醫院
    時止，按月自蔡張快於新竹市農會所申設帳號：00-00000-0
    -00號、00-00000-0-00號帳戶提領2萬元至2萬3,000元不等
    之款項予上訴人，遇農曆過年時並有給予獎金等事實，業有
    前開帳戶之交易明細表可參（見原審卷第159至161、167至1
    70頁），並為兩造所不爭執（見原審卷175至178頁、本院卷
    二第8至11頁）；觀該等提領紀錄之備考欄已記載「滿看護
    （費）」、「滿獎金」、「看護＋獎金」、「看護（費）」
    ，堪認係給付予上訴人之前開期間看護費用，至上訴人雖謂
    該等款項僅為給伊與蔡張快之買菜錢云云，惟為被上訴人所
    否認，上訴人亦未舉證以實其說，要不足採。據此，足證上
    訴人於前開期間看護蔡張快，係以按月收取上述2萬元至2萬
    3,000元之看護費用為對價，被上訴人所辯：蔡張快自101年
    3月間起因原照顧蔡水木之外籍看護離開，始改請上訴人陪
    伴照料，並比照外籍看護待遇給予上訴人每個月2萬元至2萬
    3,000元不等之薪水等情，應屬信實；上訴人自不能以於前
    開期間看護蔡張快之事實，反推其與蔡張快間存有按每日2,
    800元計價之系爭看護契約。
  ⒋從而，上訴人不能證明其與蔡張快間存有系爭看護契約；其
    先位依系爭看護契約、繼承之法律關係，請求被上訴人給付
    自100年12月12日起至104年6月30日止之看護費用309萬7,51
    2元，即無理由。
  ㈡上訴人未於100年12月12日起至101年2月止、104年4月20日起
    至同年6月30日止看護蔡張快，前已敘及（見三、㈠⒉）；又
    其自101年3月起至104年4月20日止看護蔡張快，因此所付出
    之勞力、時間，已取得蔡張快按月給付2萬元至2萬3,000元
    之看護費用為對價，被上訴人未因此獲得原應歸屬於上訴人
    之利益，自無須進行調整之不當損益變動，被上訴人不構成
    不當得利。是上訴人備位依民法第179條規定，請求被上訴
    人給付因其看護蔡張快而受有免為看護照顧蔡張快之不當得
    利共309萬7,512元，亦無所據。
  ㈢綜上所述，上訴人先位依系爭看護契約、繼承之法律關係，
    備位依民法第179條規定，請求被上訴人給付309萬7,512元
    及自起訴狀繕本送達翌日起至清償日止，按週年利率5%計算
    之利息，均無理由，不應准許。原審就上開部分為上訴人敗
    訴之判決，核無違誤，上訴意旨指摘原判決該部分不當，求
    予廢棄改判，為無理由，應予駁回。
四、本件事證已臻明確，兩造其餘之攻擊或防禦方法及所用之證
    據，經本院斟酌後，認為均不足以影響本判決之結果，爰不
    逐一論列，附此敘明。
五、據上論結，本件上訴為無理由，依家事事件法第51條、民事
    訴訟法第449條第1項、第78條，判決如主文。
中　　華　　民　　國　　111 　年　　1 　　月　　19　　日
                  家事法庭
                        審判長法  官  張松鈞
         　　　 　　　　　　　法  官　楊舒嵐
        　　　　　　　　　　　法  官　許勻睿
正本係照原本作成。
如不服本判決，應於收受送達後20日內向本院提出上訴書狀，其
未表明上訴理由者，應於提出上訴後20日內向本院補提理由書狀
（均須按他造當事人之人數附繕本）上訴時應提出委任律師或具
有律師資格之人之委任狀；委任有律師資格者，另應附具律師資
格證書及釋明委任人與受任人有民事訴訟法第466條之1第1項但
書或第2項所定關係之釋明文書影本。如委任律師提起上訴者，
應一併繳納上訴審裁判費。
中　　華　　民　　國　　111 　年　　1 　　月　　21　　日

　　　　　　　　　　　　　    書記官  秦湘羽